臺灣高等法院刑事判決
109年度上訴字第3360號
上  訴  人  
即  被  告  熊矩佳


上列上訴人因詐欺等案件，不服臺灣臺北地方法院109年度審訴
字第488號，中華民國109年8月13日第一審判決（起訴案號：臺
灣臺北地方檢察署109年度偵字第7502號，移送併辦案號：臺灣
新北地方檢察署109年度偵字第16171號），提起上訴，本院判決
如下：
    主  文
上訴駁回。
    犯罪事實
一、熊矩佳因缺錢花用，於民國109年1月2日，透過報紙刊登之
    徵人廣告，以LINE通訊軟體（下簡稱LINE）與暱稱為「喜」
    之成年男子聯絡，旋有自稱為「會計」，LINE暱稱為「熊」
    之成年男子與熊矩佳聯繫，並指示熊矩佳前往新北市三重區
    菜寮捷運站，向真實姓名、年籍均不詳之成年男子領取包含
    梁秋惠所申設郵局帳戶提款卡（帳號：00000000000000000
    號）在內之數張提款卡，再持此部分提款卡依指示提領款項
    ，每日至少可領新臺幣（下同）1,000元之高額報酬（熊矩
    佳所涉本件以外提領詐騙贓款之罪嫌，另經臺灣士林地方檢
    察署檢察官起訴，現由臺灣士林地方法院審理中）。熊矩佳
    從「熊」指定之工作內容不具專業性且勞力密集度不高、報
    酬不低及使用來路不明提款卡等情，已預見其所從事者可能
    係為「熊」、「喜」及該詐騙集團其他成年人成員提領詐騙
    贓款之車手工作，然因貪圖報酬，縱確係提領詐騙款項也不
    違反其本意，而與「熊」、「喜」及該詐騙集團其他成年人
    成員，共同基於三人以上意圖為自己不法所有之詐欺取財犯
    意聯絡，由該詐騙集團某不詳成員佯裝為張正德友人「阿麗
    」，於109年1月5日下午2時30分許起，陸續撥打張正德電話
    ，謊稱需借錢急用云云，致張正德陷於錯誤，依指示於109
    年1月6日下午1時37分許，匯款18萬元至上開梁秋惠郵局帳
    戶，熊矩佳即依「熊」指示，持該帳戶提款卡提領款項如附
    表所示，計提領贓款18萬元得手，再依指示將此部分款項陸
    續交予負責「收水」之鄒佩恩（鄒佩恩所涉三人以上共同詐
    欺取財犯嫌，另由檢察官偵辦中），熊矩佳因此獲得報酬2,
    000元。嗣張正德發現受騙後報警處理，員警調取監視器畫
    面，循線查悉上情。
二、案經臺北市政府警察局中山分局報告臺灣臺北地方檢察署檢
    察官偵查起訴，暨臺北市政府警察局刑事警察大隊報告臺灣
    新北地方檢察署檢察官移送併辦。
    理  由
一、本判決所引用被告以外之人於審判外之陳述，雖屬傳聞證據
    ，然被告熊矩佳（下稱被告）及檢察官於本院時對於該等證
    據均稱同意法院做為證據使用、沒有意見而未爭執證據能力
    （見本院卷第61至62頁），且迄至言詞辯論終結前，被告及
    檢察官均未聲明異議，本院復審酌各該證據作成時之情況，
    尚無違法不當及證明力明顯過低之瑕疵，認為以之作為證據
    應屬適當，揆諸刑事訴訟法第159條之5第1項規定，均有證
    據能力。又本判決其他引用資以認定事實所憑之非供述證據
    ，並無證據證明係公務員違背法定程序所取得，依刑事訴訟
    法第158條之4反面解釋，亦有證據能力。
二、上開犯罪事實，業據被告於原審及本院審理時均坦承不諱（
    原審卷第74頁、本院卷第64頁），核與證人即告訴人張正德
    、證人鄒佩恩於警詢所為證述相符（偵7502卷第15至19頁、
    偵16171卷第35至43頁），並有中山分局圓山派出所刑案監
    視器照片（被告提領款項畫面）、被告騎乘車輛詳細資料報
    表（000-KPC重型機車）、新北市中和地區農會匯款申請書
    、新北市政府警察局永和分局得和派出所受理詐騙帳戶通報
    警示簡便格式表、梁秋惠郵局帳戶（帳戶000-000000000000
    00）開戶資料及歷史交易明細、新北市政府警察局永和分局
    得和派出所受理刑事案件三聯單、提領一覽表、內政部警政
    署反詐騙諮詢專線紀錄表（張正德）、臺灣新北地方法院審
    查庭調解紀錄表、告訴人張正德109年7月16日刑事附帶民事
    訴訟起訴狀及臺灣臺北地方法院調解筆錄等在卷可參（偵75
    02卷第35至47頁、第53至55頁、第59至61頁、第73頁、偵16
    171卷第25至30頁、第90頁、原審卷第65頁、第79至81頁）
    ，足認被告任意性自白與事實相符，應堪採信。是本案事證
    明確，被告犯行洵堪認定，應依法論科。　　
三、論罪科刑：
　㈠按刑法之共同正犯，祇須行為人有以共同犯罪之意思，參與
    共同犯罪計畫之擬定，互為利用他人實行犯罪構成要件之行
    為，完成其等犯罪計畫，即克當之，不以每一行為人均實際
    參與部分構成要件行為或分取犯罪利得為必要。而共同正犯
    間，非僅就其自己實行之行為負其責任並在犯意聯絡之範圍
    內，對於他共同正犯所實行之行為，亦應共同負責；且其犯
    意聯絡之表示，無論為明示之通謀或相互間有默示之合致，
    均不在此限（最高法院96年度台上字第1882號、98年度台上
    字第2655號判決意旨參照）。經查，以目前遭破獲之詐欺集
    團之運作模式，係先以不詳方式詐騙被害人，待被害人受騙
    匯款後，再由擔任車手之人出面負責提款及向上交付款項之
    行為，各部分均係該詐欺集團犯罪計畫不可或缺之重要環節
    ，而共同正犯，在合意之犯罪計畫內，各自分擔犯罪行為之
    一部，相互利用他人之行為，以達其犯罪之目的者，即應對
    全部所發生之結果，共同負責。被告擔任提領款項之車手工
    作，與詐欺集團其他成員間彼此分工，雖未參與詐騙被害人
    之環節，惟其應知悉在該詐欺集團所屬成員中，必另有負責
    以不詳方式實施詐騙之人，足認渠等係在合意的共同犯罪計
    畫範圍內，各自分擔犯罪行為之一部，並相互利用他人之行
    為，以達遂行犯罪之目的。
　㈡是核被告所為，係犯刑法第339條之4第1項第2款之三人以上
    共同詐欺取財罪。被告與鄒佩恩、「喜」、「熊」及所屬詐
    騙集團其他成員間，具犯意聯絡及行為分擔，應論以共同正
    犯。至於起訴書證據暨所犯法條欄雖記載，被告涉犯條文尚
    有刑法第339條之4第1項第3款，然起訴書所載犯罪事實並無
    此加重事由，此部分應屬誤載，附此敘明。
　㈢另公訴意旨固認被告尚涉犯組織犯罪防制條例第3條第1項後
    段參與犯罪組織、洗錢防制法第2條第1款、第2款而以同法
    第14條第1項論處之一般洗錢、刑法第339條之2第1項之以不
    正方法由自動付款設備取得他人之物罪嫌云云（見本院卷第
    67頁），然查：
　⒈組織犯罪防制條例第3條第1項後段參與犯罪組織罪部分：
　①按組織犯罪防制條例第 2  條規定，所稱犯罪組織，指三人
    以上，以實施強暴、脅迫、詐術、恐嚇為手段或最重本刑逾
    五年有期徒刑之刑之罪，所組成具有持續性或牟利性之有結
    構性組織。前項有結構性組織，指非為立即實施犯罪而隨意
    組成，不以具有名稱、規約、儀式、固定處所、成員持續參
    與或分工明確為必要。又同條例第3條第1項前段與後段，分
    別就「發起、主持、操縱或指揮」犯罪組織之人，和單純「
    參與」犯罪組織之人，分別予以規範處罰。惟刑法犯罪除須
    具客觀之構成要件行為，主觀上更須具故意或過失之責任要
    件。組織犯罪防制條例第3 條第1 項參與犯罪組織之「參與
    」犯行，自須知有該組織並為加入參與方屬之，如若無參與
    組織之主觀犯意，僅因短暫接觸，不應逕認參與組織之犯行
    。
　②查被告與鄒佩恩、暱稱「喜」及「熊」等人聯絡，並於109年
    1月5日開始做這份工作，至同年月10日被抓等語（原審卷第
    54至56頁），參以卷內事證，足以證明被告接觸詐騙集團僅
    數日。是被告自結識加入該集團之期間甚短，又僅基於三人
    以上共同詐欺取財之不確定故意而為本案犯行，業如前述，
    且卷內除張正德、證人鄒佩恩於警詢時之陳述（依組織犯罪
    防制條例第12條第1項中段規定可知，證人於警詢時之陳述
    ，於違反組織犯罪防制條例案件，不具有證據能力）外，並
    無其他共犯、證人之證述或任何非供述證據，足以認定被告
    所接觸詐騙集團係為具有持續性或牟利性之有結構性組織，
    自難單憑被告受「熊」指示，持該帳戶提款卡提領如附表款
    項等情，即遽認被告有參與組織犯罪防制條例第2條第1項所
    定之實施詐術之有結構性組織之犯行，此外，復查無積極證
    據證明本案詐欺集團非為立即實施犯罪而隨意組成，自難遽
    以參與犯罪組織罪相繩。
　⒉洗錢防制法第2條第1款、第2款而以同法第14條第1項論處之
    一般洗錢罪部分：　
　①按洗錢防制法之立法目的，係在防制特定犯罪不法所得之資
    金或財產，藉由洗錢行為轉換成為合法來源之資金或財產，
    切斷資金與當初犯罪行為之關聯性，隱匿犯罪行為或該資金
    不法來源或本質，使偵查機關無法藉由資金之流向追查犯罪
    者。因此，依洗錢防制法第2條規定，行為人需於主觀上有
    掩飾、隱匿特定犯罪不法所得來源，或使他人逃避刑事追訴
    之意圖及認知，客觀上並有掩飾或隱匿因特定犯罪所得財產
    或財產上利益之具體作為，而將不法所得來源變易為合法持
    有狀態，始屬洗錢防制法第14條第1項一般洗錢罪所欲處罰
    之範疇，至於事實上是否無法追查，則非所問。查，被告擔
    任詐欺集團之取款車手，而與其他詐欺集團成員均為本案加
    重詐欺取財犯行之共同正犯，偵查機關藉由被害人匯入款項
    之流向，本可一目了然該資金來源之不法性並追查其資金之
    流向，並未切斷不法所得與犯罪行為之關連性，而未製造金
    流之斷點，本質上亦非將不法所得變更為合法取得之舉，其
    本質上仍屬犯罪所得之一節並未改變。是縱未查得除被告因
    此獲得報酬以外其他款項之去向，僅屬國家機關如何藉由跟
    監或其他偵查方式追捕查獲其他共犯之問題，自難僅憑被告
    單純將所取得之犯罪所得交予其他共犯之處分贓物行為，而
    認被告主觀上係有移轉、變更或掩飾、隱匿特定犯罪不法所
    得之意圖及認知。
　②再者，被告擔任提領款項行為(即俗稱車手)，是否構成洗錢
    防制法第14條第1項一般洗錢罪，仍應視有無符合洗錢防制
    法第2條之規定為斷。該條第1、2款均屬移轉變更型之洗錢
    行為，移轉型效果必須達到有明確且足資辨識空間或場域改
    變，若被害人寄送物品至行為人指定信箱，行為人再將該物
    品自信箱取回家中即非屬之；而變更型則須事實上改變犯罪
    所得財產態樣，透過交易活動達成掩飾隱匿效果，若單純把
    犯罪所得自帳戶領出，因為帳戶金額現款取鈔，本屬一般人
    常態性社會活動，將帳戶內款項取出本無條件，亦難認屬變
    更行為；至於洗錢防制法第2條第3款之收受、持有或使用他
    人之特定犯罪所得之洗錢行為，他人所指的是前置犯罪的正
    犯與共犯以外之人，只要行為人屬於前置犯罪的正犯或共犯
    ，就不構成本款洗錢行為，亦即只要是前置犯罪的正犯或共
    犯，若其行為態樣是收受、持有、使用犯罪所得，應一律排
    除成立普通洗錢罪，因而更不可能成立前揭第1、2款所稱之
    移轉變更型洗錢行為，否則亦將架空立法者於第3款就前置
    犯罪的正犯或共犯不予論處之立法本旨。舉例來說，前置犯
    罪正犯Ａ將犯罪所得交付共同正犯或共犯Ｂ，該行為只能認為
    是前置犯罪者間的內部分配利得過程，不屬於他人犯罪所得
    ，不成立任何洗錢罪（參見許恆達教授「評新修正洗錢犯罪
    及實務近期動向」，臺大法學論叢第48卷特刊），則被告與
    詐欺集團成員均為詐欺犯罪之共同正犯，被告既為共犯，即
    非為他人提領款項，所為亦非移轉變更行為，自難認與普通
    洗錢罪之要件相符。從而，被告此部分所為，主觀上並無移
    轉、變更或掩飾、隱匿特定犯罪不法所得之意圖及認知，且
    所為乃詐欺集團對所得贓物之正當運用，尚難認已該當於洗
    錢防制法第2條之構成要件，自不成立洗錢防制法第14條第1
    項之普通洗錢罪。
　⒊刑法第339條之2第1項之以不正方法由自動付款設備罪部分：
    按意圖為自己或第三人不法之所有，以不正方法由自動付款
    設備取得他人之物者，處3年以下有期徒刑、拘役或30萬元
    以下罰金，刑法第339條之2第1項固有明文規定。本件被告
    提領贓款固係持首揭梁秋惠帳戶提款卡為之，然檢察官並未
    釋明詐騙集團成員係以何不正方法取得梁秋惠帳戶提款卡及
    密碼，遑論加以證明。又縱認詐騙集團成員係以不正方法取
    得，審之被告擔任最末端之取款車手職務，提款卡係其經「
    熊」指示前往收取，未曾接觸梁秋惠，衡情其對提款卡如何
    從申辦名義人處取得乙節並不知情，加以檢察官亦未就此為
    任何舉證，即難論認被告所為涉犯刑法第339條之2第1項罪
    嫌。
　⒋準此，被告被訴此部分原應為無罪之諭知，惟此部分與經本
    院認定有罪部分為想像競合犯之裁判上一罪關係，爰不另為
    無罪之諭知。
　㈣被告前因犯搶奪罪，經臺灣高等法院以105年度上訴字第2047
    號判決判處有期徒刑8月，其上訴經最高法院以105年度台上
    字第3328號判決駁回確定，嗣入監執行，於107年8月12日縮
    刑期滿執行完畢出監，有本院被告前案紀錄表附卷可考，其
    於有期徒刑執行完畢後5年以內，故意再犯本案最重本刑為
    有期徒刑以上之刑之罪，固構成累犯，惟本院審酌被告前所
    犯係搶奪罪，與本件所犯詐欺性質犯罪之罪質不同，尚難認
    被告具有特別惡性或對刑罰反應力薄弱，參諸司法院大法官
    釋字第775號解釋意旨，不予加重其刑。
四、上訴駁回之理由：
　㈠原審依前揭事證，而適用刑法第28條、第339條之4第1項第2
    款，刑法施行法第1條之1第1項等規定，並說明審酌被告正
    值中壯年且具謀生能力，竟不思以正當途徑賺取財物，發現
    所從事者可能係收取詐騙贓款行為，仍執意為之，遂行三人
    以上共同詐欺取財犯行，造成告訴人財產受有損害，並對社
    會治安造成嚴重影響，行為殊不足取，然被告犯後坦承犯行
    ，已見悔意之態度，兼衡被告與告訴人於原審已調解成立，
    約定分期賠償告訴人5萬元，及其犯罪參與度、犯罪動機、
    目的、犯行所造成之損害情節，並參酌其智識程度、生活狀
    況等一切情狀，判處有期徒刑1年1月；並認定被告於本件擔
    任車手，僅實際獲取2,000元報酬之犯罪所得，且被告已與
    告訴人經原審調解成立，約定賠付之金額遠超過被告實際犯
    罪所得，是如仍宣告沒收、追徵此部分犯罪所得，應有過苛
    之虞，乃依刑法第38條之2第2項規定，不予宣告沒收或追徵
    。經核原判決此部分認事用法，洵無違誤，量刑亦屬妥適。
　㈡被告上訴意旨稱已依原審調解筆錄，按月償還1萬元予告訴人
    ，因懇請從輕量刑云云，然經告訴人於本院審理時陳稱，被
    告尚未履行和解內容（見本院卷第61頁），原審裁判時所認
    定被告與告訴人已調解成立，然尚未履行之量刑情狀並無變
    動；再者，關於量刑輕重，屬為裁判之事實審法院得依職權
    自由裁量之事項，苟其量刑已以行為人之責任為基礎，並斟
    酌刑法第57條各款所列情狀，在法定刑度內，酌量科刑，如
    無偏執一端，致明顯失出失入情形，上級審法院即不得單就
    量刑部分遽指為不當或違法。本件原審量刑業已斟酌刑法第
    57條各款所列情狀，而為刑之量定，既未濫用自由裁量之權
    限，亦無逾越職權或違反比例原則、罪刑均衡原則，自難認
    有何違法或不當。從而，本件被告之上訴，並無理由，應予
    駁回。
據上論斷，應依刑事訴訟法第368條，判決如主文。
本案經檢察官牟芮君提起公訴，檢察官曾文鐘到庭執行職務。
中　　華　　民　　國　　109 　年　　10　　月　　29　　日
                  刑事第十三庭審判長法  官  王國棟
                                    法  官  曹馨方
                                    法  官　呂煜仁
以上正本證明與原本無異。
如不服本判決，應於收受送達後20日內向本院提出上訴書狀，其
未敘述上訴之理由者並得於提起上訴後20日內向本院補提理由書
（均須按他造當事人之人數附繕本）「切勿逕送上級法院」。 
                                    書記官　林廷佳
中　　華　　民　　國　　109 　年　　10　　月　　29　　日
附錄：本案論罪科刑法條全文
刑法第339條之4
犯第三百三十九條詐欺罪而有下列情形之一者，處一年以上七年
以下有期徒刑，得併科一百萬元以下罰金：
一、冒用政府機關或公務員名義犯之。
二、三人以上共同犯之。
三、以廣播電視、電子通訊、網際網路或其他媒體等傳播工具，
    對公眾散布而犯之。
前項之未遂犯罰之。　
附表
編號 提領時間 提領地點 提領帳戶 提領金額 1 109年1月6日下午2時22分許 新北市○○區○○○道○段00號附近之自動提款機 梁秋惠郵局帳戶（帳號：00000000000000000號） 6萬元 2 109年1月6日下午2時24分許 新北市○○區○○○道○段00號附近之自動提款機 梁秋惠郵局帳戶（帳號：00000000000000000號） 6萬元 3 109年1月6日下午2時26分許 新北市○○區○○○道○段00號附近之自動提款機 梁秋惠郵局帳戶（帳號：00000000000000000號） 3萬元 4 109年1月7日上午9時52分許 臺北市○○區○○○路000號附近之提款機 梁秋惠郵局帳戶（帳號：00000000000000000號） 3萬元